【裁判字號】    97,聲判,61
【裁判日期】    980630
【裁判案由】    聲請交付審判
【裁判全文】
臺灣高雄地方法院刑事裁定              97年度聲判字第61號
聲  請  人  庚○○○
?????  戊○○
?????  丙○○
?????  己○○
?????  丁○○
代?理?人  薛西全律師
??????劉研孝律師
            邱國逢律師
被???告?癸○○?男?66歲.
            辛○○
            甲○○
?????  壬○○
            乙○○
    ????子○○?男?58歲.
上列聲請人因被告業務過失致死罪等案件，不服臺灣高等法院高
雄分院檢察署檢察長中華民國97年11月24日，97年度上聲議字第
1450 號 駁回聲請再議之處分（原不起訴處分案號：臺灣高雄地
方法院檢察署檢察官94年度偵字第1325號、96年度偵字第3292 2
號），聲請交付審判，本院裁定如下：
    主  文
聲請駁回。
    理  由
一、聲請交付審判意旨略以：被告癸○○係高雄港務局棧埠管理
    處（下稱港務局棧管處）處長，被告辛○○係港務局棧管處
    機具所抓斗組組長，被告甲○○係高雄港裝卸公司（下稱裝
    卸公司）職員及高雄港第49號碼頭現場負責人，被告壬○○
    係行政院國軍退除役官兵輔導委員會高雄榮民總醫院（下稱
    高雄榮民總醫院）感染科醫師，被告乙○○原係高雄榮民總
    醫院感染科住院醫師，被告子○○係子○○醫院院長。死者
    李森田係港務局棧管處機具所抓斗組之堆高機操作士。被告
    甲○○於民國91年7 月20日上午9 時許，至高雄港務局棧埠
    處機具所抓斗組申請租用堆高機，以叉運裝卸公司之抓斗器
    具至高雄港第49號碼頭，並更換巴拿馬籍「信利」號輪船故
    障之抓斗器具。詎被告癸○○、辛○○、甲○○均未派駐監
    工人員協助及提供相關安全設施，使死者駕駛堆高機叉運抓
    斗器具前往，於處理故障之抓斗時，因「信利」號輪船上之
    吊桿手在無人指揮之情形下，貿然移動升高抓斗器具，致死
    者跌落地面受傷，而被告癸○○、辛○○、甲○○等均未將
    死者送醫，亦未向相關主管單位通報。嗣死者返家後感覺疼
    痛，於同日13時15分許，至國軍左營醫院急診，又於同日22
    時許轉送至高雄榮民總醫院急診，惟自當晚起至同年7 月30
    日止住院期間內，被告壬○○、被告乙○○均用藥未能抑制
    病情，延至病情嚴重，而於同年8 月1 日轉送高雄市子○○
    醫院，被告即主治醫師子○○亦未針對頭部及其他部位診斷
    ，因醫療上之錯誤，致死者於91年8 月5 日死亡。因認被告
    癸○○、辛○○、甲○○均涉有違反勞工安全衛生法第31條
    第1 項罪嫌，被告壬○○、乙○○、子○○均涉有刑法第27
    6 條第2 項之業務過失致死罪嫌。並以：（一）被告壬○○
    、乙○○、子○○未對死者施以頭部斷層掃瞄有過失：認告
    訴人庚○○○、丁○○於偵查中曾指訴死者於住院期間曾抱
    怨頭痛並向醫生反應等情，惟行政院衛生署醫事審議委員會
    （下稱醫審會）第0000000 、0000000 號鑑定依據卻僅憑高
    雄榮民總醫院之病歷記載，認死者並未抱怨此情，而遽認醫
    院處置並無過失，與真實未符，不得作為有利被告等人之證
    據，而認檢察官未採信告訴人庚○○○、丁○○指訴，有理
    由不備之失。（二）高雄市政府勞工檢查所高市勞檢一字第
    0970003508號檢查報告書，未就高雄港務局及裝卸公司就操
    作抓斗規範之注意義務予以說明，檢察官亦未說明，理由未
    備，自不得作為有利被告等人之認定。被告甲○○就死者處
    理抓斗時，有在場及防止抓斗移動義務，卻未盡義務，有業
    務過失。（三）系爭抓斗應係港務局所有，死者始知何處故
    障，而予以加油，檢察官未就死者是否因受被告辛○○或癸○○指示而予以修繕為調查，有應調查事項未予調查之失。
二、按告訴人不服上級法院檢察署檢察長或檢察總長認再議無理
    由而駁回之處分者，得於接受處分書後10日內委任律師提出
    理由狀，向該管第一審法院聲請交付審判。法院認為交付審
    判之聲請不合法或無理由者，應駁回之，刑事訴訟法第258
    條之1 、第258 條之3 第2 項前段分別定有明文。又告訴人
    得向法院聲請交付審判，係刑事訴訟法於91年2 月8 日修正
    時，新增對於「檢察官不起訴或緩起訴裁量權」制衡之一種
    外部監督機制，此時法院僅在就檢察官所為不起訴或緩起訴
    之處分是否正確加以審查，以防止檢察機關有所濫權。據此
    立法精神，同法第258 條之3 第3 項固規定：「法院就交付
    審判之聲請為裁定前，得為必要之調查」，惟其所謂「得為
    必要之調查」，係指調查證據之範圍應以偵查中曾顯現者為
    限，不可就新提出之證據再為調查，亦不可蒐集偵查卷以外
    之證據，否則將與刑事訴訟法第260 條之再行起訴規定混淆
    不清（參照臺灣高等法院91年4 月25日刑庭會議法律問題研
    討意見）。況現行「審檢分立」之法制，乃立法例分離偵查
    起訴與審理判決，檢察官職司偵查，法官專於審判，故偵查
    非法官所應為之職責，若法官僭越偵查領域而額外再行調查
    其他證據，將混淆檢察官與法官角色，因此鑑於「交付審判
    」制度既係對於檢察官之不起訴處分所為增設檢察機關以外
    之監督機制，法院對證據調查之範圍，自當僅限於偵查中所
    曾顯現之證據，其理甚屬明確。又法院於審查交付審判之聲
    請有無理由時，除認為告訴人所指摘不利被告之事證未經檢
    察機關詳為調查或斟酌，或不起訴處分書所載理由違背經驗
    法則、論理法則或其他證據法則者外，不宜率予交付審判（
    法院辦理刑事訴訟案件應行注意事項第118 項參照）。至上
    開所謂告訴人所指摘不利被告之事證未經檢察機關詳為調查
    ，係指告訴人所提出請求調查之證據，檢察官未予調查，且
    若經調查，即足以動搖原偵查檢察官事實之認定及處分之決
    定而言。倘調查結果，尚不足以動搖原事實之認定及處分之
    決定者，仍不能率予交付審判，自不待言。
三、次按犯罪事實應依證據認定之，無證據不得認定其犯罪事實
    ，刑事訴訟法第154 條第2 項定有明文；又告訴人之告訴，
    係以使被告受刑事訴追為目的，是其陳述是否與事實相符，
    仍應調查其他證據以資審認；而犯罪事實之認定，應憑證據
    ，如未能發現相當證據，或證據不足以證明，自不能以推測
    或擬制之方法，以為裁判基礎；另認定不利於被告之事實，
    須依積極證據，苟積極證據不足為不利於被告事實之認定時
    ，即應為有利於被告之認定，更不必有何有利之證據（最高
    法院52年臺上字第1300號、40年臺上字第86號及30年上字第
    816 號判例意旨足資參照）。復按業務上過失罪，以業務上
    有應注意之義務為前提，且按其當時情節，係能注意而不注
    意者，始足構成（最高法院45年臺上字第1462號判例意旨參
    照），末按因自己行為致有發生一定結果之危險者，應負防
    止其發生之義務，刑法第15條第2 項定有明文。是苟非業務
    上應注意之義務，亦非己之作為而致有發生一定結果危險者
    ，自無以業務過失及勞工安全衛生法第31條第1 項之罪相繩
    。
四、經查：
（一）被告癸○○、辛○○、甲○○部分：
    1.港務局棧管處機具所抓斗組堆高機操作士之工作範圍，僅
      須駕駛堆高機運送申請單位之抓斗，無須從事抓斗維修工
      作一節，業據證人即港務局棧管處機具所抓斗組堆高機操
      作士王新發於高雄市政府勞工局檢查所談話紀錄（下稱談
      話紀錄）、史榮來於談話紀錄及偵查中證述甚詳（見92年
      度他字第1105號卷，下稱他字卷，第134 頁反面、第130
      頁、94年度偵字第1325號卷，下稱偵卷一，第19頁），而
      證人即裝卸公司之吊桿指揮手陳仁厚、吊桿操作手林文開
      亦均於警詢時證稱：被告甲○○僅向港務局棧管處租用堆
      高機等語（見他字卷第31、34頁），核與被告甲○○所述
      相符（見他字卷第28頁），並有港務局棧管處機具所調派
      機具租用工作簽認單影本1 紙、高雄港務局堆高機叉運抓
      斗作業情形照片4 張在卷可稽（見他字卷第114 頁、96年
      度偵字第32922 號卷，下稱偵卷二，第39至41頁），足見
      死者之工作範圍，僅須駕駛堆高機運送申請單位之抓斗即
      可，無須擔負維修之責。又本案死者係因至故障抓斗上加
      油，而自抓斗上摔落地面等情，亦據證人史榮來、證人即
      港務局灑水車司機李賢文、港務局棧管處機具所抓斗組之
      堆高機操作士陳松杰於談話紀錄中證述在卷（見他字卷第
      129 頁反面、第133 頁正、反面、第135 頁反面至第136
      頁），足徵死者為故障抓斗修繕之舉，已脫逸其職務範圍
      ，是被告癸○○、辛○○縱係死者之業務主管，惟死者係
      從事非其等主管、監督業務範圍內之職務，非其等所得預
      見、監督及控管，自難認被告癸○○、辛○○對死者此舉
      有應注意之義務，因而對死者之死亡結果科以刑責。另死
      者所修繕之抓斗係裝卸公司所有一節，業據被告甲○○於
      偵訊時供承在卷（見偵卷二第15至16頁），亦無積極證據
      證明被告癸○○、辛○○有另外予以死者修繕故障抓斗之
      指示，而有因己危險前行為，而擔負保證人義務之情，自
      難據以勞工安全衛生法第31條第1 項之罪相繩。告訴人等
      前揭指訴與事實未符，純屬主觀臆測之詞，委無足採。
    2.又裝卸公司之抓斗故障排除流程，係向高雄港務局租用堆
      高機後，將好的抓斗器具，運送至故障之抓斗旁，再由該
      公司吊桿指揮手，下碼頭將好的及故障之抓斗連接頭互換
      後，船上繼續使用運作，而故障之抓斗，則由原堆高機司
      機堆在一旁等情，業據證人林文開、陳仁厚於警詢時證述
      甚詳（見他字卷第31頁正、反面、第34頁），足見死者職
      務上依裝卸公司申請指示駕駛堆高機前往49碼頭抓斗故障
      處時，雖處於裝卸公司貨載裝卸安全管理之領域，惟更換
      抓斗之業務，及修繕故障抓斗（已如前述），並非死者之
      職務範圍，則死者親至距離地面約2 公尺左右之抓斗緩衝
      油壓缸附近（有高雄市政府勞工局勞工檢查所91年11月1
      日高市勞檢一字第0910010035號函?份及抓斗照片4 張在
      卷可佐，見他字卷第115 至116 頁、第127 頁），為故障
      抓斗加油之危險行為，尚非裝卸公司現場負責人被告甲○○所得預見，亦無積極證據證明斯時該故障抓斗仍為起降
      裝卸使用中，自難科被告甲○○有維護貨物裝卸起降之現
      場安全之義務。此外，亦無積極證據顯示被告甲○○有另
      指示死者為故障抓斗修繕之危險前行為，而應擔負保證人
      義務之情。綜前各節以觀，自難認被告甲○○有在場或防
      止抓斗移動之義務，自難逕以勞工安全衛生法第31條第1
      項之罪相繩。另死者雖因抓斗升高，而自抓斗上跌落地面
      等情，業經證人陳松杰於談話紀錄證述在卷（見他字卷第
      135 頁反面），惟證人陳仁厚於警詢時亦陳稱：當時該船
      第1 、3 、4 、5 船艙都有在作業，船會被吊起重物或附
      近經過船隻影響產生傾斜及移動，會不會這種原因造成死
      者摔下等語（見警卷第35頁），足見故障抓斗亦可能因作
      業中船舶貨物起運所致傾斜或移動而有升高之情，自難認
      斯時確有人為起運移動吊桿之情，率認有人為操作使用而
      致死者自高處摔落，逕認被告甲○○有防止義務之情。
（二）被告壬○○、乙○○、子○○：
      稽之現存卷證資料，醫審會2 次鑑定均認為：死者因跌倒
      致發生第1 腰椎椎體壓迫性骨折，但此椎體骨折微小部分
      塌扁，未造成位移與神經壓迫，故高雄榮民總醫院、子○○醫院都予止痛與背架治療，皆為合理。且於入高雄榮民
      總醫院理學檢查時，無腦膜刺激現象，住院期間未抱怨頭
      痛、頸硬，代表當時應無蜘蛛網膜下出血現象所致腦膜刺
      激現象。因此，絕非跌落當時發生之現象。再腹部電腦斷
      層掃瞄檢查無腹腔器官出血或骨盆骨折，仍有持續發燒，
      高雄榮民總醫院骨科懷疑為腰椎骨折及不明感染源所致發
      燒，在此情況下，應優先治療感染，而非先治療無神經壓
      迫之封閉性骨折，故轉感染科給予抗生素治療，合乎醫療
      常規。復病患死亡為猝死，一般猝死多因心臟問題或腦部
      問題所致，既然住院期間無蜘蛛網膜下出血現象，住院期
      間醫院當然治療其第1 腰椎椎體壓迫性骨折為主，故治療
      無誤，而死因蜘蛛網膜下出血，也當與第1 腰椎椎體壓迫
      性骨折無關，係為出院後另一致死之獨立疾病。本案法醫
      屍體解剖推測李森田高處墜落致骨盆腔挫傷、第1 腰椎壓
      迫性骨折，最後死因為發生蜘蛛網膜下出血而死亡。而李
      森田雖有高血壓病史，但住院期間血壓維持正常，病患且
      有腰椎壓迫性骨折，惟雙雙不能因而認為死亡之共同原因
      等語，醫審會第0000000 、0000000 號鑑定書各1 份附卷
      可考（見他字卷第223 至226 頁、第255 至260 頁），是
      檢察官認被告壬○○、乙○○、子○○未有因業務上之過
      失致李森田受傷後不治死亡乙情，亦無其他積極證據可資
      證明被告3 人所為與死者之死亡間有因果關係，即難遽以
      業務過失致死罪相繩等語，尚難認原不起訴處分依該時現
      存證據而為之取捨及事實認定之理由，有違背經驗法則或
      論理法則之處。
五、綜上所述，聲請意旨認被告等人違反勞工安全衛生法第31條
    第1 項、業務過失致死犯行明確，乃聲請交付審判，尚無足
    採；且所訴理由，業經原不起訴處分及駁回再議之聲請書詳
    為指駁，復經本院詳閱前開偵查全卷後，認臺灣高雄地方法
    院檢察署檢察官、臺灣高等法院高雄分院檢察署（下稱高雄
    高分檢）檢察長，依斯時現存證據，而為事實認定均有所據
    ，尚無明顯違誤或瑕疵可指。此外，原不起訴處分所載證據
    取捨及事實認定之理由，亦無違背經驗法則或論理法則之處
    ，且依目前偵查卷所存之證據，尚不足以認被告等涉有上開
    罪嫌，聲請意旨執陳詞指摘原不起訴處分不當，且未能提出
    原偵查卷內有何其他確切證據足以影響原偵查結果，以供本
    院調查參酌，揆諸上開說明，本件聲請交付審判，為無理由
    ，應予駁回。
六、併請檢察官查明部分：
（一）本院為釐清前揭相關事實，而為必要調查，依職權送請法
      務部法醫研究所予以鑑定，有法務部法醫研究所98年4 月
      22日法醫理字第0980000811號函1 份附卷可稽，該鑑定報
      告是否為本案之新事實、新證據，應由檢察官予以審酌，
      本院無權審究。
（二）另本院依職權向高雄榮民總醫院調取死者於91年7 月20日
      起至同年7 月30日間，在該院所做之腹部超音波等相關照
      片、光碟「正本」資料，該院以院長鄭國琪、內科部總醫
      師吳冠陞、感染科主任陳垚生名義，於98年5 月6 日僅回
      覆48張腹部斷層掃瞄照片「影本」資料一節（下稱資料一
      ），有高雄榮民總醫院98年5 月6 日高總管字第09800060
      01號函、病歷資料函覆表、放射線部報告各1 份及照片影
      本48紙（見本院卷第35至48頁），經本院再次發函請惠予
      提供死者上揭時間該資料之「正本」光碟資料，高雄榮民
      總醫院開會後，遂於同年5 月22日再以院長鄭國琪名義函
      覆醫學影像瀏覽光碟1 片一節（下稱資料二），有高雄榮
      民總醫院98年5 月22日高總管字第0980006421號函及光碟
      各1 份（見本院第52、57頁），足見本院已明示請該院提
      供死者於前揭期間之所有腹部檢查資料，高雄榮民總醫院
      無誤認之虞。復稽之資料二為資料一之正本資料，圖片數
      量、時間、器官影像位置、畫面自應相同。惟查，兩資料
      時間固均載為「2002/07/21」等語，然：（1） 資料一上
      載之檢查時間均為「01:37:32」，而資料二上載之檢查時
      間卻均為「上午01:23:11」，且兩資料上載之「ST」、「
      SL」等語位置均非相同；（2） 資料一上有座標位置，資
      料二未有；（3） 資料一僅有48張影像，資料二卻有99張
      影像；（4） 遍查資料二光碟所示影像，無一完全符合資
      料一之影像內容；（5） 復資料一、二上載之病歷號碼，
      無以核對係死者本人所有；（6） 資料二光碟上所載死者
      病歷號碼，業經塗改。綜上，資料一、二是否果為死者本
      人之腹部電腦斷層掃瞄資料即有合理可疑。又酌以前揭醫
      審會所據以鑑定之該院死者X 片及腹部電腦斷層掃瞄之資
      料為18張等情，有高雄榮民總醫院92年5 月1 日高總行字
      第0920004024號函?份、前揭醫審會鑑定書2 份附卷可參
      （見他字卷第220 、223 、224 、255 、256 頁），與該
      院提供本院之資料相較，亦難認張數相符。審酌死者之腹
      部電腦斷層資料，係攸涉本案被告壬○○、乙○○是否有
      業務過失責任之重要證據，更攸涉原不起訴書、高雄高分
      檢處分書所據醫審會前揭鑑定是否正確之重要證據資料，
      該院苟自始均未提供正確證據資料，足以左右司法權之正
      當行使及判斷，影響司法權公正性甚鉅。是本案有無偽造
      、變造及隱匿前揭證據之舉，亦宜另由檢察官併予查明辦
      理，附此敘明。
據上論斷，應依刑事訴訟法第258 條之3 第2 項前段，裁定如主
文。
中    華    民    國    98    年    6     月    30    日
                  刑事第九庭    審判長法  官   鄭詠仁
                                      法  官   方錦源
                                      法  官   謝枚霏
以上正本證明與原本無異。
本件不得抗告。
中    華    民    國    98    年    6     月    30    日
                                      書記官   楊馥如


司法院資訊處製作；財團法人民間司法改革基金會備份。
